【裁判字號】    99,台上,13
【裁判日期】    990107
【裁判案由】    返還土地等
【裁判全文】
最高法院民事判決                九十九年度台上字第一三號
上  訴  人  甲○○○
            丁 ○ ○
            丙 ○ ○
            乙 ○ ○
共      同
訴訟代理人  陳 正 磊律師
上  訴  人  戊 ○ ○
訴訟代理人  陳 昭 全律師
上列當事人間請求返還土地等事件，兩造對於中華民國九十八年
九月八日台灣高等法院台中分院第二審更審判決（九十六年度重
上更(一)字第一二號），各自提起上訴，本院判決如下：
    主  文
原判決除假執行部分外廢棄，發回台灣高等法院台中分院。
    理  由
本件上訴人戊○○主張：伊於民國九十年間於台灣彰化地方法院
（下稱彰化地院）九十年度執字一○○一八號強制執行事件（下
稱系爭執行事件）中拍定取得，坐落彰化縣北斗鎮○○段第一○
四八、一○四九號土地（下稱系爭土地）之所有權，系爭土地上
有上訴人甲○○○、乙○○、丁○○及丙○○（下稱甲○○○等
四人），依次所有門牌號碼北斗鎮○○路一七六、一七八、一八
四號、同路一八二號、同路一八○號及同路一六八、一七○、一
七二、一七四號之房屋（如第一審判決附圖所示，下稱系爭房屋
），其占用系爭土地並無正當權源，甲○○○等四人應將系爭房
屋拆除並將系爭土地返還與伊。又甲○○○等四人占用土地，致
伊不能為使用收益，應給付相當於租金之損害金，爰依民法第七
百六十七條、第一百八十四條第一項規定，求為命甲○○○等四
人分別拆屋還地；並各自九十三年五月十一日起至返還土地之日
止，按占用土地申報總價年息百分之十計算給付損害金之判決。
甲○○○等四人則以：系爭房屋係訴外人雍興建設股份有限公司
（下稱雍興公司）與土地前所有人謝桃、陳丁春合建，系爭房屋
及其土地同屬雍興公司所有，雍興公司先將系爭房屋出售予訴外
人鄭忠義及甲○○○，再將房屋之基地出賣予戊○○，依民法第
四百二十五條之一規定及最高法院四十八年台上字第一四五七號
判例意旨，應推斷土地承買人默許房屋承買人甲○○○繼續使用
系爭土地，亦即推定在上述房屋得使用年限內有租賃關係，非無
權占有。又甲○○○嗣將其購買之部分房屋移轉予丁○○、丙○
○、乙○○，依上揭說明，仍有上開法律規定及判例意旨之適用
，亦非無權占有。縱認系爭房屋及土地非雍興公司所有，然第一
○四八號及第一○四九號土地原所有人謝桃、陳丁春於六十九年
四月二十五日分別與雍興公司及訴外人王柏森訂立「提供土地互
換房屋合建契約書」合建房屋，系爭房屋及其土地分別同屬謝桃
、王柏森所有，謝桃、王柏森於七十年七月十日同立於出賣人之
地位，將房屋出售予鄭忠義、甲○○○，戊○○嗣後拍定取得系
爭土地，參照上揭法律規定及判例意旨，甲○○○等四人占用系
爭土地，亦有正當權源等語，資為抗辯。
原審將第一審所為戊○○勝訴之判決廢棄，改判駁回其訴，並駁
回甲○○○等四人請求戊○○賠償其因假執行所受損害之訴，無
非以：戊○○主張系爭土地為其所有，其上原有甲○○○等四人
之房屋座落等情，已據其提出土地登記簿謄本、建物登記簿謄本
等為證，復經原審勘驗明確，並會同、囑託彰化縣北斗地政事務
所派員測量，製有勘驗筆錄、勘測成果圖附卷足稽，復為兩造所
不爭等情，自堪為真。查系爭房屋分別坐落於系爭土地上，而系
爭第一○四八號原為謝桃所有、第一○四九號土地原為陳丁春所
有，謝桃與陳丁春提供上開土地於六十九年四月二十五日與雍興
公司簽訂「提供土地互換房屋合建契約書」合建房屋。系爭第一
○四八號土地於七十四年一月八日由訴外人許仁和、許仁義繼承
，於同年五月十三日登記；第一○四九號土地則於七十七年二月
八日移轉登記予雍興公司之法定代理人王柏森；上開二筆土地嗣
於九十三年四月二十一日由戊○○拍定取得，此有系爭土地登記
簿謄本足證。而雍興公司於七十年七月十日就合建所分得之房地
，與鄭忠義、甲○○○訂定不動產買賣契約書，於七十年七月二
十七日將上開房屋之起造人變更為鄭忠義、甲○○○，其二人嗣
於七十二年七月八日領得房屋使用執照後，分別登記為甲○○○
等四人所有。按土地及其土地上之建築物，同屬一人所有，而僅
以土地或僅以建築物為抵押者，於抵押物拍賣時，視為已有地上
權之設定。固為民法第八百七十六條第一項所明定，惟此係指土
地及地上建築物同屬一人所有，且該建築物於土地設定抵押權時
業已存在者而言。則本件彰化地院系爭執行事件拍賣之系爭不動
產，其中系爭一○四八號土地為訴外人許仁和、許仁義所有，並
未為任何抵押權之設定，系爭一○四九號土地之所有人為王柏森
，其抵押權人為廖坤鈿、廖肇基，系爭地上建物則為甲○○○等
四人所有。系爭土地所有人許仁和、許仁義及王柏森固應負移轉
系爭土地所有權予雍興公司之義務，惟未為移轉登記前，雍興公
司並非系爭土地、建物之所有權人。即甲○○○等四人指雍興公
司為系爭房地之所有人，主張有民法第八百七十六條第一項之適
用，尚無足採。另鄭忠義、甲○○○於七十年七月十日與雍興公
司訂立不動產買賣契約書，買賣契約書最末「立契約書人乙方」
：雍興公司之下，記載王柏森為「法定代理人兼連帶責任人」，
其意應係指王柏森為雍興公司之法定代理人，對於雍興公司之履
行契約義務負有連帶責任而已；王柏森就系爭合建事宜，應係雍
興公司之法定代理人。甲○○○等四人辯稱系爭房屋及土地所屬
王柏森一人所有，應無足採。惟雍興公司與原地主合建後，將系
爭房屋出售予鄭忠義、甲○○○時，業經原地主陳丁春及謝桃之
同意，是系爭房屋占有使用系爭土地，係經土地原所有權人同意
，其法律關係本係基於買賣契約，陳丁春及謝桃同意將土地直接
過戶與鄭忠義、甲○○○，此從上開雍興公司與鄭忠義、甲○○
○所訂立不動產買賣契約書第三條即明。而彰化地院系爭執行事
件拍賣公告上記載「編號三、四土地（指一○四八、一○四九號
土地）上有建物未一併拍賣，地上物占有基地之法律關係由拍定
人自理，拍定後不點交」等字樣，系爭土地面積非少、價值頗高
，依常情，應買人必定查詢系爭土地上之建物究竟有無保存登記
及占有土地之權源。是戊○○於向執行法院應買時，應已知悉系
爭土地上有合法之建物，亦足以知悉系爭房屋有權占有使用系爭
土地之事實，戊○○明知而買受系爭土地，自應類推最高法院四
十八年台上字第一四五七號判例及民法第四百二十五條之一第一
項之規定之意旨，認戊○○默許房屋所有人繼續使用土地，而有
租賃關係存在。從而戊○○以甲○○○等四人無權占用土地為由
，請求拆除房屋還地，及依侵權行為之法律關係，訴請甲○○○
等四人各給付自九十三年五月十一日起至返還占有土地之日止，
按土地申報總價年息百分之十計算之損害金，自無理由，不應准
許。另甲○○○等四人主張系爭房屋為其所有，戊○○依第一審
判決假執行之宣告，提供擔保後，聲請執行法院拆除其所有系爭
房屋，業據提出民事執行處通知、現場照片，並經勘驗現場，製
有勘驗筆錄及照片足憑，且為兩造所不爭執，自堪信為真實。但
甲○○○前已對訴外人雍興公司提起返還價金等訴訟，甲○○○
於該案中業已主張以起訴狀之繕本送達（九十五年十一月十六日
）作為解除系爭買賣契約之意思表示，嗣經台灣台北地方法院於
九十六年一月三十一日以九十六年度訴字第八一號判決雍興公司
應負解除契約後回復原狀之義務而應返還買賣價金確定在案。系
爭不動產買賣契約既經解除，則依民法第二百五十九條第一款規
定，系爭房屋本應返還予雍興公司，是甲○○○等四人自未因戊
○○之假執行而受有損害，甲○○○等四人請求戊○○賠償其損
害，自無理由等詞，為其判斷之基礎。
按法律無明文規定，有類推適用其他規定必要者，應以兩者事務
之性質相同，始有類推適用餘地。又本院四十八年台上字第一四
五七號判例固謂土地與房屋同屬一人，而將土地及房屋分開同時
或先後出賣，其間雖無地上權設定，然除有特別情事，可解釋為
當事人之真意，限於賣屋而無基地之使用外，均應推斷土地承買
人默許房屋承買人繼續使用土地，即以房屋與土地須同屬一人為
要件。且上開判例之適用，尚須以房屋具相當之經濟價值為限，
觀諸本院五十七年台上字第一三○三號判例自明。經查，原審既
認系爭土地及房屋分屬不同人所有，非同屬雍興公司法定代理人
王柏森一人，則其情形與本院四十八年台上字第一四五七號判例
性質不同，系爭房屋是否具相當之經濟價值，原審復未詳查審
定，逕即類推適用民法第四百二十五條之一規定及本院四十八年
台上字第一四五七號判例意旨，尚嫌速斷。另系爭房屋為甲○○
○等四人所有，因戊○○依第一審判決假執行之宣告，提供擔保
後，聲請執行法院予以拆除，為原審認定之事實，則該房屋因假
執行宣告予以拆除，其等四人之房屋所有權終局消滅無從回復，
縱房屋所有權人其後與其前手解除房屋買賣契約，亦屬其與前手
之另一法律關係問題，難謂不因拆除行為而受有損害，乃原審以
甲○○○就爭房屋曾以買賣契約解除為由，對雍興公司提起返還
價金之訴，獲得勝訴判決確定為由，認其已無受有損害，因而駁
回其主張因假執行而受有損害之賠償請求，自有未合。另上訴人
丁○○、丙○○、乙○○亦主張因假執行而受有損害，則何以因
甲○○○對雍興公司提起返還價金之訴獲得勝訴判決確定，即認
其未受損害，同駁回其損害賠償之請求，亦有判決不備理由之違
失。兩造上訴意旨，各就其不利部分指摘原判決不當，求予廢棄
，非無理由。
據上論結，本件兩造上訴均有理由。依民事訴訟法第四百七十七
條第一項、第四百七十八條第二項，判決如主文。
中    華    民    國  九十九  年    一    月    七    日
                      最高法院民事第四庭
                          審判長法官  劉  延  村
                                法官  許  澍  林
                                法官  黃  秀  得
                                法官  許  正  順
                                法官  魏  大  喨
      本件正本證明與原本無異
                                      書  記  官
中    華    民    國  九十九  年    一    月   十九   日
                                                      v

司法院資訊處製作；財團法人民間司法改革基金會備份。
